臺灣士林地方法院民事判決
111年度訴字第457號
原      告  朱碧文  
訴訟代理人  郭全男  
被      告  林庭誼  
訴訟代理人  陳金漢律師
上列當事人間請求拆屋還地等事件，本院於民國111年10月20日
言詞辯論終結，判決如下：
    主  文
一、被告應將坐落新北市○○區○○○段○○○○段○○○地號土地上如附圖
    所示A部分之建物拆除，將占用之土地騰空返還予原告。
二、訴訟費用由被告負擔。
三、本判決第一項於原告以新臺幣伍拾萬元為被告供擔保後，得
    假執行。但被告如以新臺幣壹佰伍拾萬元為原告預供擔保後
    ，得免為假執行。
    事  實  及  理  由
一、原告起訴主張：
（一）原告於民國110年9月間購入坐落新北市○○區○○○段○○○○段0
      00地號土地（下稱357地號土地）之一部分，並與其所有
      之同段358地號土地合併分割為現今之358地號土地（下稱
      系爭土地）。被告為門牌號碼同區楓樹湖3號之9未保存登
      記建物（下稱系爭未保存登記建物）之事實上處分權人，
      系爭物未保存登記建物於系爭土地合併分割後，即占用系
      爭土地如附圖所示A部分（面積為300平方公尺），已侵害
      原告就系爭土地之所有權，爰依民法第767條第1項前段規
      定，請求被告拆屋還地等語。
（二）並聲明：
    1.被告應將系爭土地上如附圖所示A部分之建物拆除，將占
      用之土地騰空返還予原告。
    2.願供擔保，請准宣告假執行。 
二、被告抗辯則以：
（一）357地號土地原為訴外人李碧雲所有，李碧雲曾同意被告
      以系爭未保存登記建物使用357地號土地之一部分（下稱
      系爭使用借貸契約），此情亦為原告所知悉，是原告購買
      357地號土地之一部分，並將之與原358地號土地為合併分
      割為系爭土地後，亦一併繼受系爭使用借貸契約，自不得
      主張被告為無權占有。縱認被告占用系爭土地無合法權源
      ，然原告知悉被告興建系爭未保存登記建物時，既未即時
      提出異議，依民法第796條第1項規定，已不得請求被告拆
      除。且倘拆除如附圖所示A部分建物，將造成系爭未保存
      登記建物之結構嚴重損害，嚴重損害被告之利益，依同法
      第796條之1第1項規定，原告仍不得請求拆除等語，資為
      抗辯。
（二）並聲明：
    1.原告之訴及假執行之聲請均駁回。
    2.如受不利判決，願供擔保請准宣告免為假執行。
三、本院得心證之理由：
（一）按使用借貸，非如租賃之有民法第425條之規定，縱令上
      訴人之前手將房屋及空地，概括允許被上訴人等使用，被
      上訴人等要不得以上訴人之前手，與其訂有使用借貸契約
      ，主張對現在之房地所有人即上訴人有使用該房地之權利
      （最高法院59年台上字第2490號判決意旨參照）。經查：
　　1.原告於民國110年9月間購入357地號土地之一部分，並與
      其所有之同段358地號土地合併分割為系爭土地。被告為
      系爭未保存登記建物之事實上處分權人，系爭物未保存登
      記建物於合併分割後，即占用系爭土地如附圖所示A部分
      （面積為300平方公尺）。又兩造曾簽立買賣協議書（下
      稱系爭協議書），約定由被告向原告購買如附圖所示A部
      分土地，嗣原告於111年3月14日向被告為解約之意思表示
      等情，為兩造所不爭執（本院卷第234-235頁），是此部
      分事實，應堪認定。
　　2.被告固抗辯其與357地號土地前地主李碧雲定有系爭使用
      借貸契約，原告購入357地號土地之一部分時亦繼受系爭
      使用借貸契約，故被告自非無權占有云云。惟被告上開抗
      辯之事實業經原告否認，且縱被告與李碧雲間確實存有系
      爭使用借貸契約，然因使用借貸並無與民法第425條相類
      似之規定，揆諸首開最高法院見解，被告仍不得持之向原
      告主張有權占有。此外，就原告購入357地號土地一部分
      時曾同意繼受系爭使用借貸契約之事實，被告又未能提出
      任何證據以實其說，則其上開抗辯，洵非可採。　　　
　　3.又依系爭協議書第6條約定「如因法令致本買賣標的物無
      法分割，雙方解除契約（無條件），甲方（即被告）騰空
      交還占用土地」（本院卷第68頁，下稱系爭約款）。是依
      系爭約款之約定，於系爭協議書解除時，被告即應騰空返
      還土地。而原告已於111年3月14日向被告為解約之意思表
      示乙節，業如上述，堪認系爭協議書業經原告解除。則縱
      認原告繼受系爭使用借貸契約，或兩造曾另行締結使用借
      貸契約，使被告得暫時使用系爭土地；然依系爭約款之約
      定，系爭協議書既經原告解除，被告依約即負有拆屋還地
      之義務，不得再向原告主張有權占有甚明。
　　4.綜上所述，被告既未能證明其有何以系爭未保存登記建物
      占用系爭土地之合法權源，則原告依民法第767條第1項規
      定，請求被告應將系爭土地上如附圖所示A部分之建物拆
      除，自屬有據。
（二）次按土地所有人建築房屋非因故意或重大過失逾越地界者
      ，鄰地所有人如知其越界而不即提出異議，不得請求移去
      或變更其房屋，民法第796條第1項本文定有明文。又民法
      第796條規定，所謂土地所有人建築房屋逾越疆界者，鄰
      地所有人如知其越界，而不即提出異議，不得請求移去或
      變更其建築物，係指鄰地所有人於土地被越界建築當時明
      知而不即時反對，不得於事後請求拆除建築物而言（最高
      法院81年度台上字第938號判決意旨參照）。經查：被告
      於審理中自陳：系爭未保存登記建物是在102年之前興建
      ，之後則有修繕等語（本院卷第233頁）；又原告係於110
      年9月間始取得357地號土地之一部分，並合併分割為系爭
      土地等節，業如上述；可知於被告興建系爭未保存登記建
      物時，原告所有之土地面積，尚未包含系爭未保存登記建
      物坐落之土地，即彼時原告尚非被告越界建築之鄰地所有
      人，原告自無庸向被告提出異議。揆諸上開說明，本件之
      情形尚與民法第796條第1項本文所規定之要件不符，被告
      執此抗辯原告不得請求拆除云云，實屬無稽。　　　
（三）另按土地所有人建築房屋逾越地界，鄰地所有人請求移去
      或變更時，法院得斟酌公共利益及當事人利益，免為全部
      或一部之移去或變更，民法第796條之1第1項本文亦有明
      文規定。經查：
　　1.被告於審理中復自承：本件沒有公共利益，請本院審酌當
      事人之利益而使被告免於拆除系爭未保存登記建物云云（
      本院卷第234頁）。惟被告並未能說明何以其保有系爭未
      保存登記建物之利益，應優先於原告本於所有權而使用、
      收益系爭土地之利益，則被告援引民法第796條之1第1項
      規定，請求法院免於拆除系爭未保存登記建物如附圖所示
      A部分云云，亦屬無據。
　　2.又被告請求本院送請土木技師公會鑑定拆除如附圖所示A
      部分建物，是否會造成系爭未保存登記建物之結構嚴重損
      害云云。惟因被告保有系爭未保存登記建物之利益並未優
      先於原告使用、收益系爭土地之利益，縱拆除如附圖所示
      A部分建物將損害系爭未保存登記建物之結構，仍無礙於
      被告依法應拆除之義務。是被告上開請求，核屬無調查必
      要之證據，本院自無庸予以調查，附此敘明。
四、從而，原告依民法第767條第1項規定，請求被告應將系爭土
    地上如附圖所示A部分之建物拆除，將占用之土地騰空返還
    予原告，為有理由，應予准許。
五、又兩造均陳明願供擔保請准宣告假執行或免為假執行，經核
    均無不合，爰分別酌定相當之擔保金額，予以准許。
六、本件事證已臻明確，兩造其餘攻擊防禦方法及所提出之證據
    ，經本院審酌後，核與判決之結果不生影響，爰不一一論駁
    ，併此敘明。　　　
七、訴訟費用負擔之依據：民事訴訟法第78條。
中　　華　　民　　國　　111 　年　　11　　月　　29　　日
                  民事第三庭    法  官  楊忠霖
以上正本係照原本作成。 
如對本判決上訴，應於判決送達後20日內向本院提出上訴狀，若
委任律師提起上訴者，應一併繳納上訴審裁判費，否則本院得不
命補正逕行駁回上訴。
中　　華　　民　　國　　111 　年　　11　　月　　29　　日
                                書記官  賴怡婷